【裁判字號】    91,簡,325
【裁判日期】    920328
【裁判案由】    勞保
【裁判全文】
臺北高等行政法院判決                              九十一年度簡字第三二五號
    原      告  統聯汽車客運股份有限公司
    代  表  人  甲○○
    被      告  行政院勞工委員會
    代  表  人  陳菊(主任委員)
右當事人間因勞保事件，原告不服行政院中華民國九十年十二月二十一日台九十訴字
第○七二三一二號訴願決定，提起行政訴訟。本院判決如左：
    主  文
訴願決定及原處分均撤銷。
訴訟費用由被告負擔。
    事  實
一、事實概要：緣原告依勞工保險局之查報，以原告未依勞工保險投保薪資分級表規
    定，申報被保險人游春嬌等四十人之投保薪資，將投保薪資金額以多報少，乃依
    行為時勞工保險條例第七十二條第二項規定，以九十年五月四日台九十勞局承字
    第○一○三二九九號函處原告短報保險費金額二倍之罰鍰計新台幣三○、九一○
    元。原告不服，提起訴願，遭決定駁回，遂提起本件行政訴訟。
二、兩造聲明：
  (一)原告聲明：1.訴願決定及原處分均撤銷。
              2.訴訟費用由被告負擔。
  (二)被告聲明：1.駁回原告之訴。
              2.訴訟費用由原告負擔。
三、兩造之爭點：被告以原告未依勞工保險投保薪資分級表規定，申報被保險人游春
                嬌等四十人之投保薪資，將投保薪資金額以多報少，乃依行為時勞
                工保險條例第七十二條第二項規定，處原告短報保險費金額二倍之
                罰鍰計新台幣三○、九一○元，是否適法？
  (一)原告主張之理由：
    1.依照勞工保險條例第十四條及其施行細則第三十二條規定，勞工投保薪資應按
      其月薪資總額計算，而月薪資總額以勞動基準法第二條第三款規定之工資為準
      。所謂「工資」，依最高法院七十九年度台上字第二四二號判決意旨：「工資
      實係勞工之勞力所得，為其勞動對價而給付之『經常性給與』」，最高法院八
      十五年度台上字第一三四二號判決、八十六年度台上字第一六八一號判決、八
      十九年度台上字第一五九○號判決亦同此意見。揆諸前揭意旨可知，「經常性
      給與」方屬工資，而「非經常性給與應非屬工資」，彰彰明甚。此觀行政院於
      本件訴願決定書中載明：「凡屬勞工因工作而獲得之報酬者．．．屬『經常性
      給與』而應列入投保薪資內申報。」亦可佐證。被告答辯略以：原告之薪資表
      項目，均屬因工作而獲得之報酬，不論是否為經常性給與，均應全數列入申報
      投保薪資云云，與前揭判決意旨不符，顯不足採。
    2.按「經常性給與」之定義，依上揭八十六年度台上字第一六八一號判決意旨：
      「所謂經常性給與，係指非勞動基準法施行細則第十條所列各款之情形，縱在
      時間上、金額上非固定，只要在一般情形下經常可以領得之給付即屬之。」又
      依上揭七十九年度台上字第二四二號判決意旨明示：「倘雇主為改善勞工生活
      而給付非經常性給與；或為其單方之目的，給付具有勉勵、恩惠性質之給與，
      即非為勞工之工作給付之對價，與勞動契約之經常性給與有別，應不得列入工
      資範圍之內」。
    3.次查，原告所發薪資項目之本薪、職務津貼、技術津貼部分，均屬經常性給與
      ，而屬工資無疑，原告已將其列入核算投保薪資之基準。然其餘項目如延長工
      時加給、例休假加給、績效獎金、值班費、誤餐費等薪資項目，非屬受僱人於
      一般情形下可經常領得之給付，應屬非經常性之給付，而無須列入核算投保薪
      資之基準。尤以誤餐費，依勞動基準法施行細則第十條第九款之規定，非屬經
      常性給與，至為明確，而績效獎金部分，依上揭七十九年度台上字第二四二號
      判決意旨：「載客（績效）獎金又為獎助員工士氣，加強服務乘客，依競賽方
      法計分而發給，參諸勞動基準法施行細則第十條第二款、第九款之規定，即非
      因工作而獲得之經常性給與，不得列入工資內。」足證非屬經常性給與，應非
      屬工資。原訴願決定以原告所發薪資項目均屬經常性之給與，應屬工資云云，
      顯有違誤。
    4.綜上所述，原告已將屬經常性給與之工資如本薪、職務津貼、技術津貼列入核
      算投保薪資之基準，其餘項目因非屬經常性給與，而無庸列入，即無違反勞工
      保險條例第七十二條第二項規定之情事，原處分及訴願決定以全部薪資項目列
      入核算投保薪資之基準，均有違誤。
  (二)被告主張之理由：
    1.按「．．．所稱月投保薪資，係指由投保單位按被保險人之月薪資總額，依投
      保薪資分級表之規定，向保險人申報之薪資．．．」、「投保單位違背本條例
      規定，將投保薪資金額以多報少或以少報多者，自事實發生之日起，按其短報
      或多報之保險費金額，處以二倍罰鍰，並追繳其溢領給付金額。勞工因此所受
      損失，應由投保單位賠償之。」分別為勞工保險條例第十四條第一項前段及第
      七十二條第二項所明定。又「本條例第十四條第一項所稱月薪資總額，以勞動
      基準法第二條第三款規定之工資為準；其每月收入不固定者，以最近三個月收
      入之平均為準．．．」復為同條例施行細則第三十二條第一項所明定。另依勞
      動基準法第二條第三款規定「工資：謂勞工因工作而獲得之報酬；包括工資、
      薪金及按計時、計日、計月、計件以現金或實物等方式給付之獎金、津貼及其
      他任何名義之經常性給與均屬之。」、「勞動基準法第二條第三款規定之工資
      定義：『謂勞工因工作而獲得之報酬』，故生產效率獎金如係勞工因工作而獲
      得之報酬，不論是否屬於經常性，均屬前開規定所稱之工資。」、「查勞動基
      準法第二條第三款規定：『工資：謂勞工因工作而獲得之報酬；包括工資、薪
      金及按計時、計日、計月、計件以現金或實物等方式給付之獎金、津貼及其他
      何名義之經常性給與均屬之。』基此，工資定義重點應在該款前段所敘『勞工
      因工作而獲得之報酬』，至於該款後段『包括』以下文字係例舉屬於工資之各
      項給與，規定包括『工資、薪金』、『按計時．．．獎金、津貼』或『其他任
      何名義之經常性給與』均屬之，但非謂『工資、薪金』、『按計時．．．獎金
      、津貼』必須符合『經常性給與』要件始屬工資，而應視其是否為勞工因工作
      而獲得之報酬而定。又該款末句﹃其他任何名義之經常性給與』一詞，法令雖
      無明文解釋，但應指非臨時起意且非與工作無關之給與而言．．．」「勞動基
      準法第二條第三款工資定義，謂勞工因工作而獲得之報酬，故全勤獎金若係以
      勞工出勤狀況而發給，具有因工作而獲得之報酬之性質，則屬工資範疇．．．
      」亦為被告八十五年二月十日台八十五勞動二字第一○三二五二號及八十七年
      九月十四日台（八七）勞動二字第○四○二○四號函釋在案。
    2.查本件原告所屬員工即被保險人游春嬌君四十人其自八十九年十二月至九十年
      三月之投保薪資未依規定申報，案經被告依前揭條例第七十二條第二項規定予
      原告罰鍰處分，依法並無不合。原告不服，提起訴願，亦經駁回在案。
    3.原告訴稱，原告所發薪資項目之本薪、職務津貼、技術津貼部分，均屬經常性
      給與，而屬工資無疑，已將其列入核算投保薪資之基準。然其餘項目如延長工
      時加給、例休假加給、績效獎金、值班費、誤餐費等薪資項目，非屬所僱人於
      一般情形下可經常領得之給付，應屬非經常性之給付，而無須列入核算投保薪
      資之基準云云。惟查本案據原告所提供游春嬌等四十人之八十九年十二月至九
      十年三月之薪資明細表，渠等所領取項目侷限於本俸、技術獎金、加班費、值
      班費、全勤獎金等且該等項目雖非每月取得，惟工資之定義重點乃在於：「勞
      工因工作而獲得之報酬」，已為被告函釋在案。而上開薪資之取得即係因渠等
      工作而獲得之報酬，其符合勞基法對工資之定義，是被告依法處以原告罰鍰，
      於法並無不合。
    理  由
一、按「所稱月投保薪資，係指由投保單位按被保險人之月薪資總額，依投保薪資分
    級表之規定，向保險人申報之薪資」、「投保單位違背本條例規定，將投保薪資
    金額以多報少或以少報多者，自事實發生之日起，按其短報或多報之保險費金額
    ，處以二倍罰鍰，並追繳其溢領給付金額。勞工因此所受損失，應由投保單位賠
    償之。」勞工保險條例第十四條第一項前段及第七十二條第二項分別定有明文。
    次按「本條例第十四條第一項所稱月薪資總額，以勞動基準法第二條第三款規定
    之工資為準；其每月收入不固定者，以最近三個月收入之平均為準．．．」復為
    同條例施行細則第三十二條第一項所明定。又「工資：謂勞工因工作而獲得之報
    酬；包括工資、薪金及按計時、計日、計月、計件以現金或實物等方式給付之獎
    金、津貼及其他任何名義之經常性給與均屬之。」勞動基準法第二條第三款亦有
    明定。而「本法第二條第三款所稱之其他任何名義之經常性給與係指左列各款以
    外之給與：一、紅利。二、獎金：指年終獎金、競賽獎金、研究發明獎金、特殊
    功績獎金、久任獎金、節約燃料物料獎金及其他非經常性獎金。三、春節、端午
    節、中秋節給與之節金。四、醫療補助費、勞工及其子女教育補助費。五、勞工
    直接受自顧客之服務費。六、婚喪喜慶由雇主致送之賀禮、慰問金或奠儀等。七
    、職業災害補償費。八、勞工保險及雇主以勞工為被保險人加入商業保險支付之
    保險費。九、差旅費、差旅津貼、交際費、夜點費及誤餐費。十、工作服、作業
    用品及其代金。十一、其他經中央主管機關會同中央目的事業主管機關指定者。
    」勞動基準法施行細則第十條復有明定。
二、本件原告依勞工保險局之查報，認原告未依勞工保險投保薪資分級表規定，申報
    被保險人游春嬌等四十人之投保薪資，將投保薪資金額以多報少，被告乃依行為
    時勞工保險條例第七十二條第二項規定，以九十年五月四日台九十勞局承字第○
    一○三二九九號函處原告短報保險費金額二倍之罰鍰計新台幣三○、九一○元。
    原告不服，提起訴願，遭決定駁回等情，有被告上開函、訴願決定書等附卷可稽
    ，且為兩造所不爭執，堪信為真實。從而，本件爭點厥為：原告發給之被保險人
    游春嬌等四十人之薪資之所有項目，是否均屬勞動基準法第二條第三款規定之「
    工資」一節。
三、被告為系爭處分，係依勞工保險條例第十四條第一項、第七十二條第二項、勞工
    保險條例施行細則第三十二條第一項、勞動基準法第二條第三款規定及「勞動基
    準法第二條第三款規定之工資定義：『謂勞工因工作而獲得之報酬』，故生產效
    率獎金如係勞工因工作而獲得之報酬，不論是否屬於經常性，均屬前開規定所稱
    之工資。」及被告八十五年二月十日台八十五勞動二字第一○三二五二號函釋：
    「查勞動基準法第二條第三款規定：『工資：謂勞工因工作而獲得之報酬；包括
    工資、薪金及按計時、計日、計月、計件以現金或實物等方式給付之獎金、津貼
    及其他何名義之經常性給與均屬之。』基此，工資定義重點應在該款前段所敘『
    勞工因工作而獲得之報酬』，至於該款後段『包括』以下文字係例舉屬於工資之
    各項給與，規定包括﹃工資、薪金』、『按計時．．．獎金、津貼』或『其他任
    何名義之經常性給與』均屬之，但非謂『工資、薪金』、『按計時．．．獎金、
    津貼』必須符合『經常性給與』要件始屬工資，而應視其是否為勞工因工作而獲
    得之報酬而定。又該款末句『其他任何名義之經常性給與』一詞，法令雖無明文
    解釋，但應指非臨時起意且非與工作無關之給與而言。」及被告八十七年九月十
    四日台八七勞動二字第○四○二○四號函釋：「勞動基準法第二條第三款工資定
    義，謂勞工因工作而獲得之報酬，故全勤獎金若係以勞工出勤狀況而發給，具有
    因工作而獲得之報酬之性質者，則屬工資範疇。」為據。
四、但查：(一)勞工保險條例施行細則第三十二條第一項所引據之勞動基準法第二條第
    三款明定：「工資：謂勞工因工作而獲得之報酬；包括工資、薪金及按計時、計
    日、計月、計件以現金或實物等方式給付之獎金、津貼及其他任何名義之經常性
    給與均屬之。」同細則第十條亦規定：「本法第二條第三款所稱之其他任何名義
    之經常性給與係指左列各款以外之給與：一、紅利。二、獎金：指年終獎金、競
    賽獎金、研究發明獎金、特殊功績獎金、久任獎金、節約燃料獎金及其他非經常
    性獎金。」足證勞動基準法第二條第三款所定義之工資，應以與工作有關之任何
    名目所發給之「經常性給與」，要無疑義。按「工資，乃勞工因工作而獲得之報
    酬，勞動基準法第二條第三款前段定有明文。是工資實係勞工之勞力所得，為其
    勞動對價而給付之經常性給與。倘雇主為改善勞工生活而給付非經常性給與：或
    為其單方之目的，給付具有勉勵、恩惠性質之給與，即非勞工之工作給付之對價
    ，與勞動契約上之經常性給與有別，應不得列入工資範圍之內。」最高法院七十
    九年度台上字第二四二號民事判決亦為同樣見解，可資參照。從而，被告上揭八
    十五年二月十日台八十五勞動二字第一○三二五二號函釋及八十七年九月十四日
    台八七勞動二字第○四○二○四號函釋意旨，顯違法律文義，不應適用。(二)系爭
    原告員工即被保險人游春嬌等四十人分任清潔工、稽查員、站服員、站管員、助
    理副站長、辦事員、售票員、副站長等不同職務，其等所領薪資，依卷附薪資表
    所列，除原告自承之「本俸、職務津貼及技術津貼」三項為經常性給與外，其餘
    項目如「免稅加班」、「值班費」、「服務全勤」、「其它獎金」等項，經核游
    春嬌等被保險人或有領取或無領取，縱有領取金額亦未必一致；又所謂「服務全
    勤」一項是否原告為勉勵、恩惠性之給與，性質不明；「其它獎金」是否屬勞動
    基準法施行細則第十條第二款之獎金範疇亦不明；易言之，上開項目是否屬於勞
    動基準法第十條所列之其他非經常性給與之項目，有待定性，被告未為分析，即
    遽以列於薪資表之給與，無論是否經常性給與，均以工資同視，認定均應全數列
    入申報投保薪資範疇，要嫌速斷。
五、綜合上述，原告員工薪資表所列之「免稅加班」、「值班費」、「服務全勤」及
    「其它獎金」等項目之給與，是否屬經常性之給與？是否屬勉勵性之給與？均未
    據被告提出確切證據證明，即遽將全數給與以工資同視，認定原告將其員工即被
    保險人投保薪資以多報少，即有不合，訴願決定未予糾正，亦有未洽，原告執此
    指摘，訴請撤銷，為有理由，應予准許。爰由本院判決如主文，著由被告就系爭
    薪資表項目縝密定性後，另為適法處分。惟按勞動基準法第二條第三款及同法施
    行細則第十條對於經常性給與已有明定，原告給與員工薪資，自應依法就上開法
    定項目明列，要無另立定性不明給與項目之理，被告另為適法處分前，原告應就
    其薪資項目是否經常性給與作充分說明之協力義務，併此敘明。
六、本件法律關係及事實已臻明確，兩造其餘攻擊防禦方法及所提證據，核與前開論
    斷結果無礙，爰不逐一論述，附此敘明。
據上論結，原告之訴為有理由，爰依行政訴訟法第九十八條第三項前段，判決如主文
。
中      華      民      國    九十二    年      三      月    二十八    日
             臺 北 高 等 行 政 法 院   第 六 庭
                                       法  官   闕 銘 富
右為正本係照原本作成。
本件以訴訟事件所涉及之法律見解具有原則性者為限，始得於本判決送達後二十日內
向本院提出上訴狀並表明上訴理由，如已於本判決宣示後送達前提起上訴者，應於判
決送達後二十日內補具上訴理由（均按他造人數附繕本），且經最高行政法院許可後
方得上訴。
中      華      民      國    九十二    年      三      月    二十八    日
                                       書記官   吳 芳 靜


司法院資訊處製作；財團法人民間司法改革基金會備份。
